臺灣臺北地方法院民事判決　　　　　　 93年度重訴字第690號
原　　　告　聖昌營造股份有限公司
法定代理人　乙○○
原　　　告　金統營造股份有限公司
法定代理人　林張錦
共　　　同
訴訟代理人　劉大新律師
被　　　告　甲○○
訴訟代理人　張元宵律師
複　代理人　呂思家律師
被　　　告　丙○○
訴訟代理人　陳福寧律師
上列當事人間請求塗銷不動產所有權移轉登記事件，本院於民國
94 年1月14日言詞辯論終結，判決如下：
    主  文
原告之訴駁回。
訴訟費用由原告負擔。
    事實及理由
壹、原告主張：原告聖昌營造股份有限公司（下稱聖昌公司）、
    金統營造股份有限公司（下稱金統公司）原任負責人，分別
    為被告甲○○及乙○○，兩人為夫妻。民國89年7月29日分
    由聖昌與金統兩家公司出資新台幣36,000,000元，並以甲○○之名義，向訴外人王小林購得如附表所示之不動產（下稱
    系爭房地），並信託登記為甲○○所有。嗣甲○○竟於91年
    1 月29日與被告丙○○以通謀虛偽之買賣方式，將系爭房地
    所有權移轉登記予丙○○。查：（一）甲○○僅為系爭房地
    信託登記名義人，原告今以本起訴狀繕本之送達以代終止與
    甲○○間之信託關係，依委任或信託法第23條之規定，甲○○自應將系爭房地所有權移轉登記予原告。（二）被告等通
    謀虛偽以買賣為原因所為系爭房地所有權移轉登記，應屬無
    效，系爭房地自屬被告甲○○所有，被告甲○○自得對丙○○行使妨害除去請求權，請求被告丙○○塗銷所有權移轉登
    記，茲因被告甲○○怠於行使權利，故由原告依民法第242
    條規定代位行使。並聲明：（一）被告丙○○應將系爭房地
    於91年1月29日所為之所有權移轉登記予以塗銷，回復登記
    予甲○○所有（二）被告甲○○於系爭房地所有權移轉登記
    塗銷並為回復登記後，應將系爭房地之所有權移轉登記予原
    告（三）被告丙○○應自系爭房屋遷出，並將系爭房地返還
    予原告。
貳、被告方面：
一、被告甲○○部分：系爭房地係被告於其與乙○○之婚姻關係
    存續中取得，購買系爭房地之價款，除向銀行貸款20,000,0
    00元外，自備款部分為其所有，非原告所稱之信託關係，其
    嗣後出賣系爭房地予丙○○為真正，非通謀虛偽之買賣。並
    聲明請求駁回原告之訴。
二、被告丙○○部分：依原告所提之不動產買賣契約書（原證一
    ），買賣關係之買受人為甲○○而非原告，甲○○依該買賣
    契約而為系爭房地所有權之移轉成為新所有權人亦非原告所
    主張之登記名義人。縱甲○○果如原告所指為系爭房地之登
    記名義人，惟該系爭房屋未為信託登記，其信賴系爭房地所
    有權人為甲○○之登記而依買賣契約取得所有權，依信託法
    第4條第1項之規定，原告亦不得對其主張任何權利。又原告
    主張其與甲○○間之買賣契約，係出於通謀虛偽意思表示，
    並非事實，不足採信。並聲明請求駁回原告之訴。
參、兩造不爭執之部分：
一、系爭房地80年7月29日之買賣契約以被告甲○○名義與王小
    林簽訂，用原告聖昌公司、金統公司名義以支票付款（原證
    一）。
二、系爭房地於91年1月29日移轉登記予丙○○（原告93年7月12
    日陳報狀附件7、8）。
肆、得心證之理由：原告主張其於80年7月29日向王小林買受系
    爭房地，並信託登記為被告甲○○所有，且被告甲○○與被
    告丙○○間於90年1月29日之買賣系爭房地係通謀而為虛偽
    意思表示等語，為被告等否認，則應審究者為，原告與被告
    間就系爭房地是否存有委任或信託關係存在？以及被告間之
    買賣是否有虛偽不實情形？
一、原告主張其與被告甲○○間，就系爭房地有信託或委任關係
    存在，為被告否認，自應就此項事實存在，負舉證之責。原
    告就此提出支付價金之支票、所有權狀原本、乙○○與被告
    甲○○離婚時往來信件等為證，並聲請訊問證人乙○○，經
    查：
１、系爭房地80年7月29日買賣契約，係以被告甲○○名義與王
    小林簽約，而非以原告公司名義為之，故買賣契約之債權債
    務關係，存在於王小林與被告甲○○之間，依民法第345條
    第1項規定，王小林負有將系爭房地移轉登記予被告甲○○
    之義務，而被告甲○○則負有給付價金36,000,000元之義務
    ，再依卷附之系爭房地登記謄本及異動索引所示系爭房地所
    有權變動之情形（見原告93年7月12日陳報狀），形式上被
    告甲○○係依前開買賣關係取得系爭房地之所有權，並非基
    於與原告間之信託契約。
２、原告提出支付王小林價金之支票共16,582,485元（其中原告
    金統公司部分8,000,000元，原告聖昌公司部分8,582,485元
    ），固據提出支票六張為憑。惟查，原告聖昌公司及金統公
    司原為被告甲○○與原告聖昌公司法定代理人乙○○所設立
    ，此為兩造所不爭執，以我國個人或家族設立之中小企業，
    就個人與公司間之資產、財務多未嚴加區分之情形，被告甲○○如於購買系爭房地時以公司支票作為付款之工具，亦屬
    個人與公司間資金是否應理算清楚之問題，不能遽以認定原
    告公司與被告間訂有委任寄名或信託契約。
３、被告甲○○與原告聖昌公司法定代理人乙○○為夫妻關係，
    兩人於90年間因相處不睦而協商離婚事宜時，被告甲○○委
    託匯眾聯合法律事務所發函予乙○○（原證六，90年6月10
    日九十申法字第06011號函），雖曾提及：「而今更因先前
    置產於雙方親友名下等問題，屢發生爭執，甚或因債務問題
    拖累雙方親友。」；原告提出之協議書（原證七）第二條亦
    載明：「甲、乙方及親友名下部分不動產及負債處理。」但
    前開文件並未述明不動產之標示為何，故難認前開文件中所
    指之不動產即為系爭房地。且前開文件為釐清被告甲○○與
    乙○○間之法律關係文件，協議之當事人僅有乙○○、被告
    甲○○、鄭瑛鋒、鄭瑛麒、鄭怡君、鄭文時等人，並未論及
    原告聖昌公司與金統公司，故不能做為原告公司與被告甲○○間信託法律關係之依據。又被告甲○○與乙○○為夫妻關
    係，前曾同居一處（現兩人已分居），系爭房地之所有權狀
    由乙○○持有，亦屬符合常情，不能以此認為原告占有系爭
    房地之所有權狀，並進而認定原告與被告甲○○間有信託或
    委任關係存在。
４、至於，證人乙○○雖於93年8月18日證稱：「簽約是我與被
    告甲○○一起去，在逛的時候，看到房子要賣，覺得不錯買
    下。因為被告甲○○是我兩家公司的財務經理，財務是由他
    在處理，買賣合約書只不過是臨時性的，所以用誰的名義並
    不重要。公司與我個人的財務狀況分的很清楚，我個人及被
    告一名下並沒有錢，都是用公司的錢。三千六百多萬元，公
    司帳是由被告甲○○在處理，所以我也不知道帳的情形，但
    票確實是公司的票。當時我與被告甲○○是夫妻，因為錢週
    轉都是被告甲○○在處理，且我常常不在家，由被告甲○○
    名義與銀行往來較方便，且如果登記在公司名下，如果有狀
    況會較難處理，所以就用被告蘭的名義。」等語，惟證人乙○○為原告聖昌公司之法定代理人，與被告甲○○間正在辦
    理離婚，與本件訴訟之標的物有利害關係，其所述是否真實
    ，已不無可疑。且如依證人所述，其個人與公司間之財產有
    劃分清楚，則何以未與被告甲○○就系爭房地訂立信託或委
    任契約？或將系爭房地列入原告公司之資產負債表中？或者
    於信託法實施後將系爭房地信託之事實依法登記？故證人乙○○之證詞，亦非可採。原告不能證明其與被告甲○○就系
    爭房地，有信託或委任關係存在。
二、原告主張被告甲○○與丙○○間，就系爭房地之買賣係通謀
    而為虛偽意思表示等語，為被告等否認，並提出90年12月30
    日買賣契約書、匯款單據、支票及房屋稅、繳款書等件為憑
    。經查，被告間於90年12月30日買賣契約，就系爭房地買賣
    價格約定為22,000,000元，雖與80年間被告甲○○向王小林
    購買之價格36,000,000元減少14,000,000元，但因該屋經過
    10年屋齡已達15年已屬老舊房屋，價格自然較低，且因當時
    正處於房地產低迷之際，如以較低金額成交，亦與房地產交
    易之常情無違，自不能執此認被告間有虛偽買賣之情形。又
    被告丙○○就系爭房地買賣價金之交付，已提出匯款單、支
    票及稅單等件為憑，經核被告丙○○共以現金、匯款、支票
    付款及代墊稅款方式交付被告甲○○10,000,000元，本院就
    原告質疑之二紙支票（支票號碼AE0000000面額1,000,000元
    及支票號碼AE000000 0面額2,000,000元），向中國信託商
    業銀行查詢結果，均為被告甲○○提示無訛（見中國信託商
    業銀行承德分行93年10月7日中信銀承德櫃字第9306242051
    號函及93年11月18日中信銀作函00000000008號函），而被
    告丙○○向銀行貸款12,000,000元部分，亦有卷附土地及建
    物謄本所載之抵押權設定登記可稽，故由前述買賣契約簽訂
    及價金支付之情形可以確認被告間就系爭房地之買賣並非虛
    妄，原告此部分之主張，亦非可採。
三、綜上所述，原告主張其將系爭房地信託予被告甲○○，以及
    被告甲○○與被告丙○○間之買賣屬通謀而為虛偽之意思表
    示云云，均非可採。從而，原告依委任法律關係或信託法第
    23條之規定，及代位被告甲○○行使妨礙除請求權，請求被
    告丙○○應將系爭房地於91年1月29日所為之所有權移轉登
    記予以塗銷，回復登記予甲○○所有，及被告甲○○於系爭
    房地所有權移轉登記塗銷並為回復登記後，應將系爭房地之
    所有權移轉登記予原告，並被告丙○○應自系爭房屋遷出，
    並將系爭房地返還予原告，為無理由，應予駁回。
伍、訴訟費用負擔之依據：民事訴訟法第78條。
中　　華　　民　　國　　94　　年　　2 　　月　　2 　　日
                  民事第五庭    法　官　張松鈞
以上正本係照原本作成
如對本判決上訴，須於判決送達後20日內向本院提出上訴狀
中　　華　　民　　國　　94　　年　　2 　　月　　2 　　日
                    　　　　　　書記官　黃媚鵑
